【裁判字號】    99,易,1051
【裁判日期】    991231
【裁判案由】    詐欺等
【裁判全文】
臺灣臺南地方法院刑事判決              99年度易字第1051號
公  訴  人  臺灣臺南地方法院檢察署檢察官
被      告  莊谷川
            郭奕芳原名郭甘草.
上二人共同
選任辯護人  楊偉聖律師
上列被告因詐欺等案件，經檢察官提起公訴（98年度偵調字第56
2 號、99年度營偵字第367 號），本院判決如下：
    主  文
莊谷川意圖為自己不法之所有，以詐術使人將本人之物交付，處
有期徒刑壹年，減為有期徒刑陸月，如易科罰金，以銀元參佰元
即新臺幣玖佰元折算壹日；又明知為不實之事項，而使公務員登
載於其職務上作成之文書，足以生損害於公眾及他人，處有期徒
刑陸月，減為有期徒刑參月，如易科罰金，以銀元參佰元即新臺
幣玖佰元折算壹日。應執行有期徒刑捌月，如易科罰金，以銀元
參佰元即新臺幣玖佰元折算壹日。
郭奕芳無罪。
    事  實
一、莊谷川明知其所有、坐落於臺南縣柳營鄉○○段660地號（
    總面積為10,837.05平方公尺）之土地（下稱系爭土地），
    早於民國87年11月19日即向臺灣土地銀行股份有限公司（下
    稱土地銀行）設定抵押，辦理2筆各為新臺幣（下同）1,008
    萬元及360萬元之貸款，且明知其至89年年底前，因參與市
    地重劃，資金周轉困難，即欠缺可清償上揭土地銀行貸款以
    塗銷抵押權登記之資金及能力，竟仍意圖為自己不法之所有
    ，刻意對欲以450萬元之價格向其購買系爭土地之特定部分
    （即面積為2,500平方公尺）之陳正中，隱瞞其並無資力可
    資清償並塗銷前揭土地上之抵押權，故亦無可能於收取價金
    後同時辦理系爭土地特定部分之分割、移轉、過戶登記等攸
    關購買意願之重要締約事項，致使陳正中誤以為其於交付全
    部價金後，莊谷川即會依照買賣契約之約定，辦理系爭土地
    之分割、移轉、過戶登記等事宜，並因而陷於錯誤，於89年
    6 月10日與莊谷川締結前揭土地買賣契約（下稱前揭土地買
    賣契約），並自締約當日起至同年12月底前，陸續交付買賣
    價款共計450萬元予莊谷川，嗣莊谷川卻遲不履行辦理前揭
    土地之移轉、過戶登記等事宜，始悉受騙。嗣陳正中多次向
    莊谷川催討履行前揭債務，莊谷川除一再簽發支票、本票搪
    塞外，為避免系爭土地遭陳正中強制執行，竟基於使公務員
    登載不實之犯意，明知其與弟媳郭奕芳（原名郭甘草）間實
    際上並無達960萬元之債權債務關係，卻於94年2月2日，持
    虛偽不實之土地登記申請書、土地抵押權設定契約書，及莊
    谷川之身分證影本、印鑑證明、郭奕芳之戶籍謄本等文件，
    前往臺南縣鹽水地政事務所，就系爭土地虛偽設定960萬元
    之抵押權予郭奕芳，使該地政機關不知情之承辦人員，於94
    年2月3日，將此不實事項登載於職務上所掌管之地籍資料上
    ，足生損害於陳正中及地政機關對於土地管理之正確性，嗣
    經陳正中調閱前揭土地登記謄本始察覺上情。
二、案經陳正中訴請臺南地方法院檢察署檢察官偵查起訴。
    理  由
甲、證據能力部分：
一、告訴人陳正中及告訴代理人鄭世賢於偵查中未經具結所為之
    證述，為被告以外之人於審判外之陳述，且依法應具結而未
    具結，依刑事訴訟法第159 條第1 項及第158 條之3 之規定
    ，無證據能力。
二、至其餘本院援用之供述證據及非供述證據，被告莊谷川及郭
    奕芳及其等之辯護人於本院準備及審理程序中對於上開證據
    之證據能力均未予否認，迄於言詞辯論終結前亦未聲明異議
    ，視為被告同意作為證據，且無事實顯示上開證據係公務員
    因違法蒐證所取得之證據，本院審酌該等供述證據及非供述
    證據作成時之情況，亦認為適於作為證據，依刑事訴訟法之
    相關規定，認均有證據能力。
乙、實體部分：
壹、被告莊谷川部分：
一、【偽造文書部分】：
    訊據被告莊谷川於本院審理時均坦承不諱，復經告訴人陳正
    中於本院審理時證述在卷（本院卷第50至79頁參見），核與
    共同被告郭奕芳於本院審理時所為之供述大致相符（本院卷
    第17至18頁、第150頁參見），此外，並有土地登記謄本（
    臺南地方法院檢察署95年度營偵字第353號偵查卷第10至11
    頁參見）、暨臺南縣鹽水地政事務所94年5月12日所登字第
    0940003456號函附之土地登記申請書、土地抵押權設定契約
    書、印鑑證明、莊谷川身分證影本、郭奕芳戶籍謄本等附卷
    可稽（臺灣臺南地方法院94年度重訴字第101號民事卷第22
    至29頁參見），足認被告莊谷川之上開任意性自白確與事證
    相符，堪以採信。再查，被告莊谷川為免系爭土地遭債權人
    陳正中強制執行，明知其與被告郭奕芳間並無960萬元之債
    權債務關係，卻將系爭土地虛偽設定960萬元之抵押權予郭
    奕芳，使臺南縣鹽水地政事務所不知情之承辦人員，將此不
    實事項登載於職務上所掌管之地籍資料上，自足以生損害於
    陳正中及地政機關對於土地管理之正確性，是被告莊谷川此
    部分之偽造文書犯行自堪認定，應依法論科。
二、【詐欺部分】：
    訊據被告莊谷川矢口否認有何詐欺之犯行及犯意，辯稱：當
    初係由告訴人陳正中之舅舅姜義榮介紹告訴人陳正中購買系
    爭土地，是為讓伊取得資金，辦理重劃，故伊與告訴人陳正
    中簽約時，即預計至92年2月6日重劃完成後始辦理所有權移
    轉登記或加計月息1分贖回土地（即解除契約之意思），因
    此伊於89年6月10日即開立525萬元、30萬元之支票2紙交付
    告訴人陳正中，嗣因告訴人陳正中表明解約，故未辦理所有
    權移轉，而至今尚未還款，是因為重劃後伊取得之抵費地登
    記在姜義榮太太姜魏惠月之名下云云，惟查：
  (一)被告莊谷川對於其明知名下之系爭土地早於87年11月19日即
    已設定1,008萬元及360萬元之抵押權予土地銀行，以及其於
    89年6月10日確有與告訴人陳正中就系爭土地之其中一部即
    2500平方公尺之特定部分，訂立買賣契約，雙方並約定總價
    金為450萬元，告訴人陳正中於契約成立時，即當場交付100
    萬元，於89年9月1日再交付100萬元，並於89年12月前付清
    尾款即250萬元等情並不爭執，核與證人即告訴人陳正中於
    本院審理時證述之情節大致相符，並有土地登記謄本、系爭
    買賣契約書等各1份在卷可稽（臺南地方法院檢察署95年度
    營偵字第353號偵查卷第4至5、6至7頁參見），是此部分事
    實應堪認定。
  (二)被告莊谷川雖以前揭情詞置辯，然查：告訴人陳正中於本
    院審理時即已具結證稱：伊買系爭土地並非是經由伊舅舅姜
    義榮介紹，而是伊自己與被告莊谷川認識接洽，且伊當時覺
    得被告莊谷川資力很正常，伊的代書事務所也運作蠻正常，
    買土地之前，伊確定被告莊谷川沒有資金調度之困難，是伊
    於89年12月付清價款，被告莊谷川應該要移轉土地給伊，但
    一直都沒有時，因伊一直催他，被告莊谷川差不多到1年多
    即約91年間，才開始開票給伊，而且，當初締約時，並沒有
    約定要等市地重劃完成後被告莊谷川才需要去辦理移轉登記
    這個條件，且伊完全沒有參與重劃案件，亦沒有要以市地重
    劃完成作為移轉登記之條件等語（本院卷第51、52、69至71
    、75至76頁）。再查，依據前揭土地買賣契約書第4、5條
    之規定，被告莊谷川即賣方應於收取價款（至遲自應於收取
    全部價款）「同時」備妥文件向地政機關申請過戶登記，且
    應於辦理所有權過戶前聲請塗銷登記等情，此亦有前揭土地
    買賣契約書1份在卷可稽。衡諸常情，告訴人陳正中購買系
    爭土地之特定部分目的既係為供自己特定目的使用，倘締約
    當時果有約定於2年後之92年2月6日始得以辦理過戶登記，
    則就此一買賣契約之重要日期、事項，應無不逐一詳細加以
    記載、確認之道理，更何況倘果契約之履約期限長達2年之
    久，買受人應會保留部分尾款，待履約期限屆至後始為清償
    ，以確保自身權益，諒無於締約後半年即全數付清之理。
    此外，證人姜義榮亦於偵查中具結證稱：並不是伊介紹被告
    莊谷川賣土地予告訴人陳正中，是他們二人自己土地買賣，
    伊也不知道被告莊谷川約定什麼時候要移轉登記給告訴人陳
    正中等語（95年度偵緝字第1166號偵查卷第85頁參見）。故
    被告莊谷川辯稱：是告訴人陳正中的舅舅姜義榮，介紹陳正
    中買受系爭土地，主要係要讓伊取得市地重劃之資金，且締
    約當時已有和告訴人陳正中約定須待2年重劃完成後，伊始
    需辦理系爭土地之過戶登記云云，顯均屬事後卸責杜撰之詞
    ，難以採信。
  (三)按刑法第339條第1項所謂之詐術，並不以欺罔為限，即利用
    人之錯誤而使其為財物之交付，亦不得謂非詐欺（此最高法
    院24年上第4515號判例意旨可資參照）。又所謂詐術，固不
    以欺罔為限，即利用人之錯誤而使其為財物之交付，雖亦屬
    詐術，惟亦須行為人有告知他人錯誤之義務竟不為告知而積
    極利用他人之錯誤，並其受有財物之交付與其利用他人錯誤
    之行為間有因果關係為限（此臺灣高等法院86年上易字第
    2911 號判決意旨可資參照）。此外，按刑法第339條之詐欺
    罪，其成立固均以行為人有施用詐術之行為為必要，然所謂
    詐術行為，不以積極之語言、文字、肢體、舉動或兼有之綜
    合表態等為限，其因消極之隱瞞行為，致使被害人陷於錯誤
    ，亦包括在內。又是否為詐術行為，是否已手於詐術行為
    ，應從相關行為整體觀察，至有無實際獲取財物或不正利益
    ，係既、未遂問題，與是否成立詐欺罪無涉（此最高法院90
    年台上字第7781號判決意旨可資參照）。
  (四)再查，被告莊谷川於89年6月與告訴人陳正中訂立前揭土地
    買賣契約之前，即已因參與辦理姜義榮之市地重劃，嚴重欠
    缺資金，故已分別向其胞弟莊谷賢、弟媳郭奕芳分別調借
    300萬、150萬元，並有向其岳母程鄭碧鶯等人陸續調借上百
    萬元之資金，是於89年底即告訴人陳正中付清全部買賣款項
    當時，以其資力，並無可能清償原先積欠土地銀行之貸款以
    塗銷抵押權，自亦無可能辦理系爭土地之分割、移轉、過戶
    登記等事宜乙情，業據被告莊谷川於本院審理時供述在卷（
    本院卷第153、156、156之1頁參見），核與證人即莊谷賢於
    本院審理時具結證稱：被告莊谷川於83年到93年間，從事代
    書工作，周轉困難、欠缺資金、到處借錢，曾於87年間向伊
    借過一筆300萬元，伊是用伊名下柳營八翁段734號之土地向
    合庫調借300萬元借給被告莊谷川，也知道被告莊谷川也曾
    向伊太太郭奕芳借過錢，金額伊不知道，被告莊谷川說要辦
    重劃不夠資金，說重劃約2年左右會辦好，但至今都沒有償
    還過等語大致相符（本院卷第84至95頁參見），並經共同被
    告郭奕芳於本院供述在卷（本院卷第149頁參見），此外，
    並有前揭證人莊谷賢所有之柳營八翁段734號之土地登記謄
    本、臺灣金聯資產管理股份有限公司於99年11月11日函附之
    貸款借據、授信約定書、設定抵押契約書等資料各1份在卷
    可稽（本院卷第128至134頁參見），顯見被告莊谷川於與告
    訴人陳正中締約當時，確係明知其縱於收取告訴人陳正中
    450萬元之土地全部買賣價金後，亦無資金資力可資清償系
    爭土地原先所設定予土地銀行之1368萬元債款，自亦無可能
    塗銷抵押權之設定，故亦無法馬上辦理系爭土地之分割、移
    轉、過戶登記等情，乃與事實相符，而得認定。
  (五)末查，被告莊谷川於斯時職業為土地代書，為具有辦理土地
    買賣移轉過戶登記等相關專業知識之人，惟翻閱前揭土地買
    賣契約書，其上就此等顯重要到足以影響告訴人陳正中是否
    願意購買並同意締結契約等事項，均全未記載、可謂付之闕
    如，而告訴人陳正中於本院審理時亦具結證稱：伊認為締約
    當時，被告莊谷川並沒有資金周轉之問題，且伊以為於89年
    12月底前即土地買賣價款全部交付完畢後，被告莊谷川即會
    辦理抵押權塗銷、及系爭土地之移轉過戶登記等，始與之締
    約等情，業已如前所述，顯見於締約當時，被告莊谷川確係
    刻意隱瞞其當時並無資力、無法於收款後立即辦理清償、塗
    銷抵押權、暨系爭土地之移轉、過戶、登記等重要之事實，
    應屬無疑。且被告莊谷川身為前揭土地買賣契約之出賣人，
    就其能否清償並塗銷系爭土地上原抵押權、及得否於收款後
    立即辦理移轉、過戶、登記等與契約重要之相關事項，自負
    有積極告知之義務，其卻刻意隱瞞，依前揭判例及判決等意
    旨，自亦係屬施用詐術之行為無疑。
  (六)再參酌證人即告訴人陳正中之前揭證詞，亦可見得告訴人陳
    正中確實是因受到被告莊谷川以刻意隱瞞前揭攸關買賣契約
    重要事項之詐術，始而陷於錯誤，而同意與被告莊谷川締結
    前揭土地買賣契約，並交付全部款項予被告莊谷川等情，已
    屬明確。是本件被告莊谷川此部分之詐欺犯行足資認定，亦
    應依法論科。
二、按行為後法律有變更者，適用行為時之法律。但行為後之法
    律有利於行為人者，適用最有利於行為人之法律，刑法第2
    條第1項定有明文。查被告莊谷川行為後，刑法部分條文修
    正施行，而刑法第2條第1項亦修正規定，然此乃為與刑法第
    1 條罪刑法定主義契合，以貫徹法律禁止溯及既往原則，係
    規範行為後法律變更所生新舊法律比較適用之準據法，是刑
    法第2條本身雖經修正，但刑法第2條既屬適用法律之準據法
    ，本身尚無比較新舊法之問題，應一律適用裁判時之現行刑
    法第2條規定以決定適用之刑罰法律，先予辨明。又本次刑
    法修正之比較新舊法，應就罪刑有關之共犯、未遂犯、想像
    競合犯、牽連犯、連續犯、結合犯、以及累犯加重、自首減
    輕暨其他法定加減原因（如身分加減）與加減例等一切情形
    ，綜其全部罪刑之結果而為比較（最高法院95年5月23日95
    年度第8次刑事庭會議決議參照）。經查被告莊谷川行為後
    ，94年2月2日修正公佈之刑法，業於95年7月1日施行，而有
    下列修正，茲分述如下：
  (一)修正前刑法第33條第5 款及廢止前罰金罰鍰提高標準條例第
    1 條前段規定之罰金最低額為銀元10元即新臺幣30元，修正
    後刑法第33條第5 款規定之罰金最低額則提高為新臺幣1000
    元，比較新、舊法之結果，以修正前刑法第33條第5 款規定
    較有利於被告莊谷川。
  (二)修正前刑法第51條第5 款規定宣告多數有期徒刑者，其執行
    刑不得逾20年，修正後刑法第51條第5 款規定之執行刑則提
    高為不得逾30年，比較新、舊法之結果，以修正前刑法第51
    條第5 款規定較有利於被告莊谷川。
  (三)關於易科罰金之折算標準，依修正前刑法第41條第1 項前段
    及修正前罰金罰鍰提高標準條例第2 條前段規定，係以銀元
    100 元以上300 元以下即新臺幣300 元以上900 以下折算1
    日，修正後刑法第41條第1 項前段則提高為以新臺幣1000元
    、2000元或3000元折算1 日，比較新、舊法之結果，以修正
    前規定較有利於被告莊谷川。
  (四)關於數罪併罰之易科罰金，依被告莊谷川行為時之刑法第41
    條第2項規定，數罪併罰應執行刑逾6月者，亦得易科罰金，
    95年7月1日修正之刑法第41條第2項則規定數罪併罰應執行
    刑未逾6月者，始得易科罰金，98年12月30日修正之刑法第
    41 條第8項復規定，於數罪併罰之數罪均得易科罰金，其執
    行刑逾6月者，亦得易科罰金，比較上開新、舊法之結果，
    修正後之規定均未較有利於被告莊谷川。
  (五)綜合前述全部罪刑之結果而為比較，修正後之法律並未較有
    利於被告莊谷川，應依刑法第2條第1項前段之規定，適用修
    正前刑法之規定論斷。
三、論罪科刑：
  (一)核被告莊谷川所為，係犯刑法第339條第1項之詐欺取財罪、
    同法第214條之使公務員登載不實罪，其所犯上開兩罪間，
    犯意各別，行為互殊，應予分論併罰。次按，檢察官起訴之
    犯罪事實，應以被告施用詐術，騙取告訴人交付之金額為範
    圍，至被告究竟施以何詐術使告訴人陷於錯誤而交付該款，
    乃犯罪行為之態樣，法院於不妨害事實同一之範圍內，仍得
    依調查證據之結果認定之（此最高法院86年度台非字第24號
    判決意旨可資參照）。經查本件起訴意旨雖未論及被告莊谷
    川於締約時刻意隱瞞其無資力可塗銷系爭土地上之原抵押權
    、自亦無從於收取價款後辦理系爭土地之分割、移轉、過戶
    等情，惟此部分之犯罪事實，與起訴書所載：莊谷川隱瞞系
    爭土地已設定高額抵押權之事實，仍佯與陳正中締結系爭買
    賣契約，並約定賣方於收取全部價金後，即應辦妥相關文件
    交付買方辦理過戶登記事宜等情，屬基本社會事實同一，依
    刑事訴訟法第267條規定，本院自得併予審理、判決，先此
    敘明。
  (二)爰審酌被告莊谷川並無任何前科，素行良好，此有臺灣高等
    法院被告前案紀錄表1份在卷可稽，其犯罪之動機、手段、
    目的，與告訴人陳正中原為好友之關係，及其各次犯行對於
    告訴人陳正中財產權所造成之危害非輕，惟念其與郭奕芳間
    並非毫無借貸關係，且犯後尚知坦承部分犯行，暨其為大學
    畢業，目前待業中，家中有配偶及兩名子女等一切情狀，各
    量處如主文所示之刑，並定其應執行之刑。又被告莊谷川上
    開犯罪時間係在中華民國九十六年罪犯減刑條例所定減刑基
    準日即96年4月24日之前，且無該條例第3條所定不得減刑之
    情形，而其雖於該條例施行（即96年7月16日）前之95年4月
    12日經臺灣臺南地方法院檢察署發佈通緝，此有通緝書1份
    附卷可查，然其係於該條例施行前之95年8月5日即經逮捕到
    案，自不受該條例第5條規定不得減刑之限制（臺灣高等法
    院暨所屬法院96年法律座談會刑事類提案第39號之審查意見
    參照），爰依該條例第2條第1項第3款規定，減其宣告刑2分
    之1，併依修正施行前刑法之規定，諭知易科罰金之折算標
    準，以資懲儆。
四、另起訴意旨認被告莊谷川隱瞞系爭土地已設定高額抵押之事
    實，向告訴人陳正中佯稱願出售系爭土地，使告訴人陳正中
    陷於錯誤而與之締約，詎料告訴人陳正中於89年12月付清價
    款後，被告莊谷川竟拒不提出相關文件辦理所有權移轉登記
    ，經告訴人陳正中查詢，始知系爭土地早已設定高額抵押之
    事實，乃覺受騙等情，係涉犯刑法第339條第1項之詐欺取財
    罪嫌，惟查告訴人陳正中於本院審理時業已具結證稱：伊並
    不在意系爭土地上是否設有抵押權，即不論系爭土地上有無
    抵押權存在，伊都會購買系爭土地等語（本院卷第52、74至
    75頁參照），故被告莊谷川是否有隱瞞系爭土地設有抵押權
    ，均不致影響告訴人陳正中締結系爭買賣契約及交付價金之
    決意，故尚難認係有施用詐術之行為，而告訴人陳正中因此
    購買系爭土地及交付價金，亦非因被告莊谷川施用詐術而陷
    於錯誤，故起訴書所載此部分之犯罪事實尚與詐欺取財罪之
    構成要件有所未符，惟此部分與前揭論罪科刑之部分，有事
    實上一罪關係，爰不另為無罪之諭知，附此敘明。
貳、被告郭奕芳部分：
一、公訴意旨略以：被告郭奕芳明知其與被告莊谷川之間並無96
    0 萬元之借貸關係，竟與莊谷川共同基於使公務員登載不實
    之犯意聯絡，於94年2月3日，至臺南縣鹽水地政事務所，申
    請將系爭土地設定第二順位抵押權960萬元予郭奕芳，使不
    知情之地政人員將此不實之事項登載於職務上所掌之土地登
    記簿，足生損害於陳正中與莊谷川之其他債權人，因認被告
    郭奕芳亦與被告莊谷川共同涉犯刑法第214條之使公務員登
    載不實罪嫌。
二、按犯罪事實應依證據認定之，無證據不得認定其犯罪事實，
    又不能證明被告犯罪者，應諭知無罪之判決，刑事訴訟法第
    154 條第2 項、第301 條第1 項分別定有明文。再按認定犯
    罪事實所憑之證據，其為訴訟上之證明，須達於通常一般人
    均不致有所懷疑，而得確信其為真實之程度者，始得據為有
    罪之認定，倘其證明未達到此一程度，而有合理之懷疑存在
    時，尚難為有罪之認定基礎；苟積極證據不足為不利於被告
    事實之認定時，即應為有利於被告之認定，更不必有何有利
    之證據，此最高法院76年台上字第4986號、30年上字第816
    號著有判例可資參照。
三、本件起訴書認被告郭奕芳與莊谷川共同涉犯上開罪嫌，係以
    被告莊谷川於偵查中之供述及土地登記謄本等資為論據，惟
    訊據被告郭奕芳則堅決否認有何與被告莊谷川共同使公務員
    登載不實之犯意及犯行，辯稱：伊與莊谷川間約有450 萬元
    之債務關係，包含伊先生莊谷賢借給莊谷川之300 萬元及伊
    於83年至93年間陸續借給莊谷川約150 萬元，伊於94年間向
    莊谷川要錢，莊谷川說要設定抵押給伊，但伊不知莊谷川設
    定多少錢，亦未參與設定抵押權之行為等語。
四、經查：
  (一)共同被告莊谷川於本院審理時供稱：伊設定960萬抵押權給
    郭奕芳時，並未告訴郭奕芳，當初伊設定抵押債權額960萬
    元的計算方式是：伊弟弟（即莊谷賢）曾（以土地）抵押向
    合庫借300萬元，又從83年至93年間陸續向郭奕芳借150萬元
    ，總共450萬元，加計利息，加上岳母程鄭碧鶯那邊的債權
    ，就設定這樣的抵押給他們保障，但這部分沒有跟郭奕芳講
    得很清楚等語（本院卷第153、154頁參見），核與證人莊谷
    賢於本院審理時具結後所證稱：被告莊谷川曾於87年間向伊
    借過一筆300萬元，伊是用伊名下柳營八翁段734號之土地向
    合庫調借300萬元借給被告莊谷川，也知道被告莊谷川也曾
    向伊太太郭奕芳借過錢，但金額伊不知道，本來說2年後重
    劃那邊辦好就可以還伊，但重劃辦好後，被告莊谷川錢也沒
    有還，他就說沒有錢，跟他要也沒有用，伊想說兄弟再講下
    去也不好，伊就叫伊太太跟被告莊谷川去處理等語（本院卷
    第84至96頁參見）大致相符。此外，並有前揭證人莊谷賢所
    有之柳營八翁段734號之土地登記謄本、臺灣金聯資產管理
    股份有限公司於99年11月11日函附之貸款借據、授信約定書
    、設定抵押契約書等資料等各1份在卷可稽（本院卷第128至
    134頁參見），顯見被告莊谷川確有積欠被告郭奕芳夫妻金
    錢債務，且因原先是約定重劃完畢後始需還款，然至92年重
    劃完成後，被告莊谷川都尚未還款，經莊谷賢夫妻催討後，
    為避免兄弟感情破裂，最後始委由被告郭奕芳去向被告莊谷
    川催討、處理無疑。故起訴意旨以被告郭奕芳倘自87年間即
    與被告莊谷川間有金錢借貸、何以遲至94年2月始為抵押權
    設定登記乃有違常情等推論認為被告郭奕芳乃屬知情等語，
    並未慮及當事人間原先約定清償之還款日期即是在重劃完成
    之92年以後，倘再加上相當催討之時日，則縱使債務人即被
    告莊谷川是於94年2月間始為87年間之借款辦理設定登記，
    亦難遽認即與常情相悖，而可逕認被告郭奕芳就被告莊谷川
    前揭偽造文書犯行有所知悉及參與。
  (二)再查，被告莊谷川本身為土地代書，被告郭奕芳在工廠工作
    ，為無相關知識經驗之人，故本件之前揭土地抵押權設定契
    約書上，固雖有郭奕芳之印章印文，惟並無郭奕芳之親筆簽
    名，此有臺南縣鹽水地政事務所94年5月12日所登字第09400
    03456號函附之土地抵押權設定契約書在卷可稽（民事卷第
    24頁參見），而共同被告莊谷川亦於本院審理時供稱：郭奕
    芳並未前往地政事務所辦理系爭抵押權之登記事宜，土地抵
    押權設定契約書上郭奕芳之印章印文，係伊所蓋，該印章是
    郭奕芳多年前交付伊保管的，抵押設定完成後，他項權利證
    明書也沒有交給郭奕芳等語（本院卷第154、157頁參見），
    故本件被告郭奕芳辯稱是因被告莊谷川確有積欠其夫妻450
    萬元，伊向被告莊谷川催討不還，才要求被告莊谷川辦理設
    定，惟伊是委由被告莊谷川處理，伊並未參與、亦不知情系
    爭抵押權最後設定之金額等情，尚非全屬無據而不得採信。
    故縱使前揭土地確係遭被告莊谷川設定超額即超出實際債權
    債務額之960萬元抵押權予被告郭奕芳等情，惟因查無其他
    積極具體事證足資認定被告郭奕芳對於被告莊谷川之前揭設
    定行為確屬事先知情、同意，且有共同參與設定登記之行為
    ，是自無從遽行認定被告郭奕芳與莊谷川間就偽造文書部分
    有犯意聯絡及行為分擔，而應論以共同正犯。
  (三)綜上所述，本件被告郭奕芳自始均堅決否認有何與被告莊谷
    川共同使公務員登載不實之犯行，而依起訴書所載之事證，
    尚不足以證明被告郭奕芳確有共同使公務員登載不實之犯行
    ，此外，本院復查無其他積極具體之事證足資認定被告郭奕
    芳涉有此部分之犯罪事實，是本件之證明尚難謂已達一般人
    可確信其為真實亦即已超越合理懷疑之程度。故被告郭奕芳
    部分之犯行既屬不能證明，依前開法律規定及判例意旨，自
    應依法諭知被告無罪之判決。
據上論斷，應依刑事訴訟法第299條第1項前段、第301條第1項前
段，現行刑法第2條第1項前段、第339條第1項、第214條，（95
年7 月1日）修正施行前刑法第41條第1項前段、第2項、第51條
第5款，刑法施行法第1條之1第1項、第2項前段，廢止前罰金罰
鍰提高標準條例第2條第1項前段，中華民國九十六年罪犯減刑條
例第2條第1項第3款、第7條，判決如主文。
本案經檢察官王誠到庭執行職務
中    華    民    國    99    年    12    月    31    日
                  刑事第六庭  審判長法  官  田幸艷
                                    法  官  施介元
                                    法  官  林臻嫺
以上正本證明與原本無異。
如不服本判決應於收受本判決後10日內向本院提出上訴書狀，並
應敘述具體理由。如未敘述上訴理由者，應於上訴期間屆滿後20
日內向本院補提理由書狀（均須按他造當事人之人數附繕本）「
切勿逕送上級法院」。
                                    書記官  洪培綺
中    華    民    國   100    年    1     月    3     日
附錄本案論罪科刑法條：
刑法第339條第1項
意圖為自己或第三人不法之所有，以詐術使人將本人或第三人之
物交付者，處5年以下有期徒刑、拘役或科或併科1千元以下罰金
。
刑法第214條
明知為不實之事項，而使公務員登載於職務上所掌之公文書，足
以生損害於公眾或他人者，處 3 年以下有期徒刑、拘役或 5 百
元以下罰金。

司法院資訊處製作；財團法人民間司法改革基金會備份。
